【裁判字號】    92,交上易,87
【裁判日期】    920530
【裁判案由】    過失傷害
【裁判全文】
臺灣高等法院高雄分院刑事判決                    九十二年度交上易字第八七號
    上  訴  人
    即  被  告  乙○○
右上訴人因過失傷害致重傷案件，不服臺灣高雄地方法院九十一年度交易字第三四０
中華民國九十二年三月十四日第一審判決（起訴及移
檢察署九十一年度偵字第八六五六號、九十一年度偵字第一三一七三號），提起上訴
，本院判決如左：
      主  文
上訴駁回。
      事  實
一、乙○○先前因妨害風化案件經本院於民國（下同）八十三年十一月三十日以八十
    三年度上訴字第二七一六號判決科處有期徒刑六年，嗣經最高法院以八十四年度
    台上字第一一七八號判決駁回上訴確定，送監執行後於八十八年十二月十四日假
    釋出獄，於九十年十月十日假釋期滿，殘刑視為執行完畢。詎不知安份守矩，明
    知未考領有自小客車駕駛執照，即不得駕駛自小客車上路，竟在未考領有自小客
    車駕駛執照下，仍於九十年十月二十七日上午七時二十五分許，駕駛ＸＫ─三二
    一六號自用小客車，沿高雄市○○區○○路由南向北方向內側快車道行駛，於行
    駛至鼎力路與高雄市○○○路之交岔路口附近時，本應注意汽車在劃有分向限制
    線之雙向二車道路段行駛時，不得駛入來車之車道內，且汽車行駛至交岔路口，
    其行進、轉彎，應遵守燈光號誌或交通警察之指示，車輛面對紅燈表示禁止通行
    ，不得超越停止線或進入路口，而當時之天候晴、日間有自然光線、路面乾燥無
    缺陷及障礙物、視距良好，依乙○○之智識、能力亦無不能注意之情事，詎於抵
    達交岔路口附近時，鼎力路之交通號誌已轉換為紅燈，且其前方迄於紅燈停止線
    間之鼎力路之內側快車道上，尚有三部汽車因紅燈而停車等候燈號轉換，乙○○
    竟未遵守紅燈號誌之禁止通行不得超越停止線之指示，仍貿然駕駛ＸＫ─三二一
    六號車向左跨越分向限制線，駛入對向來車道逆向行駛，超越前車進入鼎力路與
    鼎金後路之交岔路口劃有紅燈停止線前方之行人穿越道，適有吳黃素鶯騎乘之腳
    踏車以由東向西方向騎在行人穿越道上正欲穿越通過上開交岔路口，乙○○於駛
    入行人穿越道時雖緊急煞車，惟自小客車之右前方車門處仍擦撞及吳黃素鶯騎乘
    之腳踏車前輪處，致吳黃素鶯所騎乘之腳踏車朝右方反方向處傾倒，吳黃素鶯自
    腳踏車上跌落之際，頭部撞及乙○○所駕駛之自小客車前擋風玻璃右上方處，乙
    ○○見狀即以所駕駛之自小客車將吳黃素鶯載至高雄長庚醫院急救，於警方據報
    至高雄長庚醫院調查時，乙○○之妻林可風為避免乙○○遭訴追乃向警方自承肇
    事，惟警方發覺可疑並重回現場訪查，得知肇事之駕駛者為男性，認乙○○涉有
    重嫌，再度訊問乙○○時，乙○○始坦認駕車肇事，吳黃素鶯仍因頭部外傷併腦
    挫傷硬腦膜出血，經救治後，目前呈植物人狀態而達身體上重大難治之傷害程度
    。
二、案經高雄市政府警察局三民分局報請臺灣高雄地方法院檢察署檢察官偵查起訴及
    告訴人即吳黃素鶯之夫甲○○訴由同署檢察官移送併辦。
      理  由
一、訊據上訴人即被告乙○○（下稱被告）對於其未考領自小客車駕駛執照，而駕駛
    ＸＫ─三二一六號自小客車在右揭時地與被害人吳黃素鶯所騎乘之腳踏車發生擦
    撞，致吳黃素鶯人車倒地受傷之事實，固供認不諱，惟辯稱：係吳黃素鶯來撞伊
    ，伊雖有過失，被害人亦有過失云云。
二、經查：
  (一)被告駕駛ＸＫ─三二一六號自小客車在右揭時地跨越分向限制線駛入對向來車車
    道逆向行駛，於進入交岔路口時未依紅燈號誌之指示停車，而超越紅燈停止線進
    入停止線前方之行人穿越道時，在行人穿越道上擦撞被害人吳黃素鶯所騎乘之腳
    踏車，致其人車倒地之事實，除據被告坦承在卷外，核與證人即現場目擊證人彭
    彥乾於警訊中證稱：我騎機車停在鼎金後路與鼎力路口紅燈前，突然有一部自小
    客車由左側超越雙黃實線，撞擊由西往東正穿越斑馬線之婦人；當時是紅燈狀態
    ，有數部車輛停於紅燈前，該自小客車是由左側超越等語（見警卷第四頁背面、
    第五頁），於原審證稱：當時鼎力路是紅燈，我看到被告所駕駛之車突然從原本
    由南向北方向之內側車道左方逆向行駛，並闖紅燈衝到斑馬線上的時候，突然就
    砰一聲（見原審卷第五十一頁）等語大抵相符。
  (二)依肇事現場照片觀之（見警卷第十一頁），在被告逆向行駛車道迄於斑馬線上遺
    留煞車痕，被害人吳黃素鶯所騎乘之腳踏車倒在右側煞車痕終止處旁斑馬線上，
    腳踏車車頭朝東、車尾朝西，前輪距鼎力路北向車道停止線及其延伸線三點六公
    尺、後輪距鼎力路北向車道停止線及其延伸線三點五公尺，前輪距鼎力路北向內
    、外側快車道分道線延伸線二點六公尺，被告所駕駛之自小客車雖未停留在現場
    ，惟自鼎力路與鼎金後路交岔路口南側之鼎力路南向內側快車道至行人穿越道處
    留有左輪五點五公尺、右輪三點五公尺之煞痕，且右車輪煞車痕起點距鼎力路分
    向限制線零點八公尺、距上開交岔路口北向車道停止線延伸線一點八公尺，有卷
    附道交通事故調查報告表所附事故現場圖可稽，被告於本院調查時亦坦承該煞車
    痕係其煞車時所留下（見本院卷第二十七頁倒數第一行）。被告所駕駛自小客車
    右前擋風玻璃上方遺有小面積破裂之痕跡，有相片一幀在卷可憑（見警卷第十二
    頁）。依前開現場所遺留之左輪五點五公尺、右輪三點五公尺煞痕，參照交通部
    所訂頒之一般公路汽車煞車距離、行車速度對照表換算結果，被告當時應以二十
    五公里至三十公里之速度行進，而緊急煞車於行人穿越道上無訛。再者，依卷附
    現場車輛照片觀之，肇事自小客車右前車門下方有一處烤漆掉落之明顯擦痕，被
    害人之腳踏車車體尚屬完整，腳踏車前輪及車身未見明顯遭撞擊而扭曲變形跡證
    ，足見肇事自小客車並非直接撞擊被害人之腳踏車之車身，碰撞經過應係肇事自
    小客車抵達斑馬線時，自小客車右側車身與被害人之腳踏車之車前車輪發生擦撞
    ，導致腳踏車遭撞擊力量之牽引，使腳踏車呈與原來行進方向相反之角度傾倒在
    地。
  (三)按汽車在雙向二車道行駛時，在劃有分向限制線之路段，不得駛入來車之車道內
    ，且汽車行駛至交岔路口，其行進、轉彎，應遵守燈光號誌或交通警察之指示。
    又車輛面對圓形紅燈表示禁止通行，不得超越停止線或進入路口，道路交通安全
    規則第九十七條第二款及第一百零二條第一項第一款、道路交通標誌標線設置規
    則第二百零六條分別載有明文，此為一般智慮成熟之人所週知且應注意並確實遵
    守之事項，被告雖未考領有自小客車駕駛執照，惟既經駕駛汽車在道路上行駛，
    自應確實遵守之，而依道路交通事故調查報告表上關於現場客觀環境之紀載，當
    時天候晴，日間有自然光線，路面乾燥無缺陷，亦無障礙物，視距良好，顯見路
    況並無不良足以妨礙被告注意之情形，而依被告之智識、能力，亦未見其有何並
    無不能注意之情事存在，乃竟疏未注意，而擅自跨越分向限制線，駛入對向來車
    車道而逆向行駛，越過紅燈停止線進入行人穿越道內，致自小客車右前側車門擦
    撞到被害人所騎乘之腳踏車前輪處，使被害人失控自腳踏車上跌落時，頭部撞及
    自小客車車前擋風玻璃之右上方，造成被害人頭部外傷併腦挫傷硬腦膜出血，被
    告之駕駛行為有過失，至為顯然。
  (四)被害人因本件交通事故受有頭部外傷併腦挫傷硬腦膜出血，經送救治後，目前呈
    植物人狀態之事實，有高雄長庚醫院所出具之診斷證明書及該院九十一年七月九
    日（９１）長庚院高字第一八五四號函在卷可憑（見警卷第九頁及原審卷第二十
    一頁），被害人所受之傷害既係因被告之行為所引起，二者間自有相當因果關係
    。
  (五)證人彭彥乾於警訊中固證稱：被害人牽腳踏車正穿越斑線等語，惟其於原審法院
    則證稱：「（問：車禍發生當時，被害人是騎腳踏車或牽著腳踏車？）伊未注意
    看」、「（問：為何在警訊稱「．．．有一部自小客由左側超越雙黃線逆向行駛
    ，撞擊由西向東牽腳踏車正穿越斑馬線的婦」人？）腳踏車之行進方向及當時被
    害人係牽著或騎，我不清楚，因伊並未看到，是警察問伊，伊才說大概是這個樣
    子」等語（見原審卷第五十一頁、第五十二頁）。是證人彭彥乾於警訊中關於被
    害人係牽著機車等語，是否屬實，非無疑義。而如前所述，本件車禍碰撞經過係
    被告之自小客車右前方車門中央下方處擦撞被害人之腳踏車前車輪處，並非由自
    小客車之正面撞擊腳踏車，且被害人係頭部撞及自小客車車前擋風玻璃之右上方
    處而受傷，衡之常情，如被害人係牽引腳踏車行走於行人穿越道，則依上開擦撞
    經過，被害人牽引腳踏車行進時，必處於腳踏車中間，亦即被害人距離腳踏車前
    車輪尚有一個輪子之長度，則最有可能受傷之情形，應是遭擦撞力量牽引而車身
    整個反向傾倒之腳踏車撞擊到身體，或係向前擦撞自小客車之右邊車身，不致於
    發生被害人之頭部撞及自小客車之車前擋風玻璃之右上方，是被告辯稱當時被害
    人係騎乘腳踏車橫越斑馬線等語，應可採信。被害人在斑馬線上騎乘腳踏車，固
    然不當，惟車禍當時，被告駕車行進方向係屬紅燈，本不得超越鼎力路進入該路
    與鼎金後路之交岔路口所設置之紅燈停止線，更不得再往前駛入紅燈停止線前方
    之行人穿越道，而被害人所騎之腳踏車之行進方向係屬綠燈，依號誌其本可通行
    ，並無對被害人科以必須注意有無車輛逆向行駛、闖越紅燈停止線並駛入行人穿
    越道之義務，況如前所述，被告之自小客車在現場遺有五．五及三．五之明顯煞
    車痕，亦足證被告突然行駛而至，被害人亦無從採取應變措施，以避免本件交通
    事故之發生，是被害人亦無疏失可言。從而本件車禍應由被告負完全過失責任，
    不能因車禍當時被害人係騎乘腳踏車於行人穿越道上，遽認被害人就本件車禍之
    發生亦應負過失責任。本件交通事故經送請高雄市政府建設局車輛行車事故鑑定
    委員會鑑定，亦同此認定，有該會九十一年十一月十四日高市車鑑字第０九一０
    ００五四四八號函附之高市鑑字第九一一０一四二號鑑定意見書一份在卷可參（
    見原審卷第五十九、六十頁），被告辯稱被害人亦有過失云云，並無可採。
    綜上所述，本件事證明確，被告所辯不足採信，其犯行洵堪認定。
三、查被害人因本件車禍造成頭部外傷併腦挫傷硬腦膜出血，目前呈現植物人狀態，
    合於刑法第十條第四項第六款所定其於身體有重大難治之傷害程度，核被告所為
    ，係犯刑法第二百八十四條第一項後段之過失致重傷害罪。公訴人認係犯刑法第
    二百八十四條第一項前段過失傷害罪，尚有未洽，然因起訴犯罪事實同一，起訴
    法條應予變更。被告前因妨害風化案件經本院於八十三年十一月三十日以八十三
    年度上訴字第二七一六號判決科處有期徒刑六年，嗣經最高法院以八十四年度台
    上字第一一七八號判決駁回上訴確定，送監執行後於八十八年十二月十四日假釋
    出獄，於九十年十月十日假釋期滿之事實，除經被告陳明在卷外，並有臺灣高等
    法院被告全國前案紀錄表及臺灣高雄地方法院檢察署刑案資料查註紀錄表可憑，
    其於前案有期徒刑執行完畢後五年內再犯本件有期徒刑以上之過失致重傷罪，為
    累犯，應依刑法第四十七條規定加重其刑。又被告於車禍發生時，未考領自小客
    車駕駛執照，除據其自承在卷外，經以公路監理電子網路系統查詢結果，亦確無
    被告考領自小客車駕駛執照之資料，有證號查詢汽車駕駛人資料在卷可憑，被告
    無照駕車，因而致人受傷，應依道路交通安全處罰條例第八十六條第一項之規定
    加重其刑，並遞加之。又汽車駕駛人行經行人穿越道不依規定讓行人優先通行，
    因而致人受傷，依法應負刑事責任者，加重其刑至二分之一，道路交通管理處罰
    條例第八十六條第一項固定有明文，惟如前所述，本件被害人於車禍當時，係騎
    乘腳踏車藉行人穿越道以通過路口，被害人既係騎乘腳踏車，自非道路交通管理
    處罰條例第八十六條第一項所指之「行人」，故不得據以加重其刑，附此敘明。
四、原審因而適用刑法第二百八十四條第一項後段、第四十七條、道路交通管理處罰
    條例第八十六條第一項、罰金罰鍰提高標準條例第一條前段，審酌被告駕車時本
    應注意道路交通安全規則之相關規定，以維護行車之安全，竟疏於注意肇生本件
    車禍而致被害人重傷，且於肇事後猶推由其妻向警表示肇事，嗣於警方重回現場
    訪查得知肇事之駕駛者為男性，認被告涉嫌重大，再度訊問時始坦認駕車肇事，
    此經警員楊明宗證稱在卷（見原審卷第二十八頁），顯見肇事之初仍有所隱瞞，
    及事後已坦承車禍過程、供承有過失，犯後態度尚認良好，並斟酌被告迄今尚未
    與被害人家屬達成和解賠償損害償等一切情狀，量處有期徒刑一年，經核原判決
    認事用法並無違誤，量刑亦稱允當，被告上訴意旨以被害人亦有過失，指摘原判
    決不當，為無理由，應予駁回。
據上論結，應依刑事訴訟法第三百六十八條，判決如主文。
本案經檢察官郭振昌到庭執行職務。
中     華       民      國     九十二   年     五       月     三十    日
                              臺灣高等法院高雄分院刑事第四庭
                                  審判長法官  蕭權閔
                                        法官  陳啟造
                                        法官  李嘉興
右正本證明與原本無異。
不得上訴。
                       書記官  劉博文
中     華       民      國     九十二   年     六       月     三      日
附錄：本判決論罪科刑法條：
刑法第二百八十四條第一項後段
致重傷者，處一年以下有期徒刑、拘役或五百元以下罰金。
                                                                  Ａ


司法院資訊處製作；財團法人民間司法改革基金會備份。
